臺灣高等法院刑事判決　　　　　　　　　　　　九十二年度上更(一)字第八四六號
　　上　訴　人
　　即　被　告　甲○○
　　指定辯護人　本院公設辯護人　周君穎
右上訴人因偽造貨幣等案件，不服臺灣新竹地方法院九十一年度訴字第八○三號，中
華民國九十二年七月四日第一審判決（起訴案號：臺灣新竹地方法院檢察署九十一年
度偵緝字第八四號）提起上訴，判決後，經最高法院第一次發回更審，本院判決如左
：
    主  文
原判決關於行使偽造之通用紙幣及執行刑部分均撤銷。
甲○○行使偽造之通用紙幣，處有期徒刑參年貳月。
偽造之新台幣壹仟元券參張及伍佰元券貳拾柒張均沒收。
    事  實
一、甲○○曾於民國（下同）八十一年間因違反藥物藥商管理法等案件，經原審法院
    以八十一年度訴字第三０六號判決判處有期徒刑一年二月及一年八月確定，復於
    八十一年間因違反麻醉藥品管理條例等案件，經原審法院以八十一年度訴字第三
    五六號判決判處有期徒刑七月及二月確定，上開各罪嗣經原審法院以八十二年度
    聲字第三二四號裁定定應執行刑為有期徒刑三年五月。八十二年間，復因妨害自
    由等案件，經原審法院以八十二年度訴字第五八九號判決判處有期徒刑七月確定
    。前開有期徒刑三年五月及七月經接續執行，於八十三年十月十八日經假釋出獄
    。八十四年間，又因違反麻醉藥品管理條例案件，經本院以八十四年度上易字第
    四九０二號判決判處有期徒刑十月確定，八十四年間，復因妨害家庭、傷害、恐
    嚇等罪，經原審法院以八十五年度訴字第一０五號判決判處有期徒刑七月、三月
    、三月確定，八十五年間，又因違反麻醉藥品管理條例等案件，經原審法院以八
    十五年度訴字第三八八號判決各判處有期徒刑五年六月、十月確定，前開五罪嗣
    經原審法院以八十六年度聲字第九０六號裁定應執行刑為有期徒刑七年確定，另
    前開假釋出獄之執行案件，亦經撤銷假釋確定，應執行殘刑有期徒刑二年二十七
    日。嗣前開經原審法院以八十四年度上易字第四九０二號判決論處之有期徒刑十
　　月、撤銷假釋之殘刑有期徒刑二年二十七日及臺灣新竹地方法院裁定定應執行刑
  　之有期徒刑七年等執行案件，接續執行，刑期自八十五年三月三十一日起算（原
    定九十五年二月二十六日終結），於九十年二月七日獲准假釋出獄，九十四年九
    月二十九日縮刑期滿，嗣前開假釋再經撤銷，現在監執行殘刑四年七月二十二日
    ，應執行至九十六年七月二十五日。
二、甲○○明知不詳年籍姓名綽號「阿宏」男子於九十年九月四日前數日，在不詳處
    所交付之新臺幣（下同）一千元鈔通用紙幣三張（起訴書誤載為二張）、五百元
    鈔通用紙幣二十七張，均係偽造之通用紙幣，竟意圖供行使之用，予以收集。旋
    於九十年九月四日晚上八時許，在新竹市○○路與和平路口搭乘丁○○駕駛之計
    程車至新竹縣新埔鎮○○街二三八巷八號附近找陳孟全，將其中五百元鈔偽造紙
    幣一張連同真幣五十元硬幣一枚行使交付予丁○○，以給付計程車車資四百五十
    元，使丁○○陷於錯誤，找付真實通用紙幣一百元鈔一張。嗣因丁○○發覺甲○○交付之該五百元鈔紙幣一張係屬偽造，乃即時報警，經警循線於當日晚上九時
    許，前往新竹縣新埔鎮○○路四二七巷內查緝，甲○○發現警方前往，一時心虛
    ，乃將置於皮包內之其餘偽造通用紙幣連同皮包丟棄，惟仍為警發現，並在皮包
    內扣得偽造之通用紙幣一千元鈔三張、五百元鈔二十六張，另丁○○提供前開偽
    造之通用紙幣五百元鈔一張一併查扣（即共三十張，起訴書誤載為共二十九張）
    。
三、案經新竹縣警察局新埔分局報請臺灣新竹地方法院檢察署檢察官偵查起訴。
    理  由
一、訊據上訴人即被告甲○○矢口否認有行使偽造通用紙幣犯行，辯稱：扣案之偽造
    通用紙幣一千元鈔三張及五百元鈔二十七張，係乙○○前向伊借車後，因車損應
    支付修車費用，經伊催討，乃於九十年九月四日晚上五、六時許，在新竹市○○
    路交付伊，伊當時不知係偽鈔，否則何以會僅行使五百元之偽鈔而捨千元大鈔云
    云。
二、經查：
(一)扣案之偽造通用紙幣一千元鈔三張、五百元鈔二十七張，係被告自不詳年籍姓名
    綽號「阿宏」男子處收集等情，迭據被告於警訊、偵查中及原審理時供認不諱，
    並有一千元之通用紙幣三張、五百元之通用紙幣二十七張扣案足資佐證。
(二)扣案之一千元通用紙幣三張、五百元通用紙幣二十七張經以電子顯微觀測器、Ｖ
    ＳＣ─１檢視之鑑驗方法鑑驗結果，扣案之一千元通用紙幣鈔券上人像、水印處
    圖案均與樣張不相符，扣案之五百元通用紙幣鈔券上人像圖案與微細印刷字跡亦
    均與樣張不相符，判係偽造，有內政部警政署刑事警察局九十年九月二十五日刑
    鑑字第一八八四一０號鑑驗通知書在卷足稽。
(三)被告於九十年九月四日晚上八時許，在新竹市○○路與和平路口，搭乘被害人丁○○駕駛之計程車至新竹縣新埔鎮○○街二三八巷八號附近後，將扣案之其中五
    百元鈔偽造紙幣一張連同真幣五十元硬幣一枚行使交付被害人丁○○，用以給付
    計程車車資四百五十元，使被害人丁○○一時陷於錯誤，找付被告真實通用紙幣
    一百元鈔一張，嗣因被害人丁○○發覺被告交付之該五百元鈔紙幣一張係偽造之
    通用紙幣，乃即時報警，經警循線於當日晚上九時，前往新竹縣新埔鎮○○路四
    二七巷內查緝，被告發現警方查捕時，乃將置於皮包內之其餘偽造通用紙幣連同
    皮包丟棄，惟仍遭警發現查扣等情，亦據被害人丁○○於警訊中證述屬實，復為
    被告所不諱言。
(四)被告為警循線查獲時，見警到來即將置於皮包內之其餘偽造通用紙幣連同皮包丟
    棄等情，為其所自承，且證人陳孟全於偵訊時證稱：「甲○○在為警查獲當天及
    前幾天均有拿一疊鈔票給我看，有一千元及五百元的．．．並說洗一洗就可以用
    ，是查獲前幾天給我看的．．．我一看就知道那是偽鈔．．．那天甲○○是搭計
    程車來我家，可能是拿偽鈔給計程車司機．．．當天甲○○並沒有要我替他辨識
    偽鈔．．．查獲當天我問他為何有錢坐計程車，他說洗一洗就有了，他告訴我是
    查獲前幾天」、「甲○○是坐計程車來，他拿一疊錢，有拿皮包出來給我看，但
    他未要我分辨是真鈔或假鈔．．．他有告訴我說洗一洗就有錢」等語（見竹檢第
    五三四一號偵查卷第六九至七○、八三至八四頁），亦足據為不利於被告之認定
    。至被告於本院前審固辯稱：證人陳孟全係因被查獲毒品，以為遭伊陷害，始為
    不實之陳述云云，然觀諸證人自警、偵訊以迄原審之歷次證詞，時而呼應被告所
    辯，甚至為替被告脫罪而否認由其囑證人乙○○書具前開自白書（詳如後述），
    衡情證人陳孟全當無蓄意構詞誣陷被告之可能，被告所辯證人陳孟全係挾怨報復
    云云，亦不足採。
(五)被害人丁○○供稱伊於收受被告交付之偽造五百元紙幣後即發覺該五百元紙幣為
    偽造而報警等語，證人陳孟全亦證稱扣案之偽鈔一眼即可看出係偽造等語，且被
    告於本院審理時亦供稱：「錢很粗糙，拿出去行騙，人家一下子就知道，我因為
    被關了好幾年，所以才會被乙○○所騙」等語，足見扣案之偽鈔極為粗糙，很容
    易辯識為偽鈔，被告豈能諉為不知。
(六)被告雖辯稱：扣案之偽造通用紙幣一千元鈔三張及五百元鈔二十七張，係乙○○
    前向伊借車後，因車損應支付修車費用，經伊催討，乃於九十年九月四日晚上五
    、六時許，在新竹市○○路交付伊，伊當時不知係偽鈔，否則何以會僅行使五百
    元之偽鈔而捨千元大鈔云云。惟查：（一）被告於警訊、偵查時供承扣案之偽鈔
    係自不詳年籍姓名、綽號「阿宏」之男子處取得，伊只知如何去他家，該名男子
　　家在南寮等語（見竹檢第五三四一號偵查卷第五頁、第十五至十七頁），於檢察
　  官複訊時供辯稱：「阿鴻」（按與前開所稱「阿宏」同音，所指為同一人）即乙○○，住新竹縣竹北市，當天伊以行動電話0000000000號打給「阿鴻
    」的0000000000號云云（見竹檢第五三四一號偵查卷第三九頁背面）
    ，於本院前審供稱：伊在陳孟全家，發現錢是假的時，確曾打電話予乙○○等語
    （見本院前審九十二年九月三日審判筆錄），但經檢察官調閱前開000000
    0000號於案發當日當晚八時起至當晚九時三十分止，與行動電話00000
    00000號之通聯紀錄，發現該二電話並未通話，有該行動電話通聯紀錄附卷
    可稽（竹檢第五三四一號偵查卷第四四頁），足徵被告辯稱案發當日曾與乙○○
    聯絡云云，非屬實在。況證人乙○○之住所係在新竹縣竹北市，有證人乙○○之
    年籍住所資料附卷可證，且被告於九十年九月二十日檢察官偵訊時亦坦承證人乙○○係住新竹縣竹北市，然被告於警訊時卻辯稱「阿宏」住南寮，已如前述，足
    認證人乙○○並非「阿宏」其人無疑。（二）被告於九十年十月十二日檢察官偵
    訊時雖提出乙○○出具之自白書內容記稱：「緣事由本人乙○○發生車禍修理費
　　用為貳萬仟元，因甲○○因沒有交通工具，汽車也已修護完成，所以甲○○一
　  直跟我催繳汽車修理費，因當時車是我本人所駕駛．．．甲○○．．．要求．．
  　．我想辦法先湊些錢來還汽車修理費．而因情急之下只好找我一位朋友名叫昆仔
　　，因我知他有偽鈔，所以．．．只好先向昆仔手頭上僅有的偽鈔共壹仟元三張伍
　  佰元二十七張共一六、五○○元先行當做真錢還給車主甲○○．．．」等語，有
    該自白書在卷可參，惟證人乙○○於偵查中供稱：「（問：自白書是否你寫的？
    ）是的，但陳孟全叫我寫並說替他扛罪，且罪不重，隔天我看到新聞，知道偽造
　　貨幣罪判刑很重，我就說不要了」（見同上卷第六九頁背面），否認有交付被告
  　上開偽鈔情事。至證人陳孟全於原審固證稱：「（問：證人乙○○稱，他提出的
    自白書是你叫他寫的，有何意見﹖）沒有這回事，我們（指陳孟全及乙○○）本
    來不認識，是出庭的時候我才知道有這個人」（見第一審卷第七四頁、第七五頁
    ）等語，但證人陳孟全於乙○○在偵查中供稱：「（問：自白書是否你寫的？）
    是的，但陳孟全叫我寫並說替他扛罪．．．」等語時，證人陳孟全當時在庭，卻
    未為任何反對之陳述，乃於原審始供稱不認識乙○○，豈非有悖常情。況證人陳
    孟全若不認識乙○○，何以證人乙○○會供稱囑其代寫自白書並為被告扛罪之人
    係陳孟全，而陳孟全又恰係被告之友人，足見證人陳孟全之前開證詞不可採信，
    證人乙○○之供詞尚值採取，其書寫之前開自白書自不足據利於被告之認定。（
    三）況依常情，扣案之偽鈔如確係證人乙○○於案發當日晚上所交付作為汽車修
    理費用，被告對於證人乙○○交付之金額及幣額、張數當知之甚詳，且扣案之偽
　　鈔為偽造通用紙幣計一千元鈔三張、五百元鈔二十七張，乃被告於被查獲翌日移
    額一萬五千多。有二張千元鈔，其餘均是百元鈔」云云（見竹檢第五三四一號偵
    查卷第十六頁），與事實不符，更見情虛，且被告自始均未提出汽車之車號、修
    理費用之收據等，以供本院調查，亦未就汽車究係於何處維修提出說明。揆諸前
    情，被告辯稱扣案之偽造通用紙幣一千元鈔三張、五百元鈔二十七張係證人乙○○於九十年九月四日晚上五、六時許，在新竹市○○路交給伊作為汽車修理費，
    伊不知係偽鈔云云，無非空言。不足採信。（四）被告既係意圖供行使之用，而
    收集五百元之偽鈔及一千元之偽鈔，足見各該造面值之偽鈔，被告均會伺機行使
    ，尚難以其在本件行使五百元之偽鈔而認無偽鈔之認識，被告執此爭辯，亦無足
    取。
(七)證人丙○○於本院審理時固證稱：「（你有沒有陪過甲○○去找過乙○○？）我
    沒有陪過他去，但甲○○說他的車子被借走，那天我在新竹中興百貨要回台北，
    他叫我載他到新竹交流道附近，他說人家要還給他修車費，他拿了錢之後，就去
    麵攤吃麵，後來我回台北，他說他有事情要辦，就各自分開，對方是誰我不認識
    。（何時？）民國九十年八、九月間。（你有看到對方還給他的錢？）我看到有
    人拿錢給他，但對方是不是乙○○我不知道，我不認識那個人。（你有看到錢嗎
    ？）在近距離我沒有看到，被告在車子外面數錢，我在車子裡面。」等語，惟其
    所稱：「被告在車子外面數錢，我在車子裡面」等語，與被告於偵查中供稱：「
    是前述『阿宏』還我的修車錢，是在竹市○○路一家茶藝館給我的，時間是九月
    四日晚上七點多，我拿錢然後便搭計程車到新埔鎮陳某家，並以該偽鈔中的五百
    元付丁○○車資」等語不符，無非迴護被告之詞，不足採信。
(八)被告於警訊中固供稱：「（問：警方於新埔鎮○○路四二七巷查獲你時，你將你
    所有之黑色皮包丟棄，經尋回皮包內有五百元偽鈔二十七張，一千元偽鈔三張，
    是否為你所有？）是我所有」（見偵五三四一號卷第五頁背面），被害人丁○○
    於警訊中亦供稱：「（問：警方於逮捕過程中是否看見疑犯甲○○將他所有之黑
    色皮包丟棄？經尋找皮包內有五百元假鈔二十七張，一千元假鈔三張，你是否在
    場？）是的」（見同上卷第八頁），但查被告嗣已詳細供稱：本件係在伊丟棄之
    黑色皮包內查獲扣案之五百元偽造紙幣二十六張及一千元偽造紙幣三張，連同伊
　　持交丁○○計付車資之偽造五百元紙幣一張，合計五百元偽造紙幣二十七張、一
　　千元偽造紙幣三張，且本件確僅扣得五百元偽造紙幣二十七張、一千元偽造紙幣
  　三張，足見被告持交丁○○計付車資之偽造五百元紙幣一張已算計在內，附此敘
    明。
(九)被害人丁○○於收受被告交付之偽造五百元紙幣後即發覺該五百元紙幣為偽造而
    報警，且證人陳孟全亦證稱扣案之偽鈔一眼即可看出係偽造，足見扣案之偽鈔極
    為粗糙，即易辯識為偽鈔，被告自無不知之理。況被告為警循線查獲時，見警到
    來即將置於皮包內之其餘偽造通用紙幣連同皮包丟棄，且證人陳孟全亦證稱被告
    早於被查獲前數日即展示偽鈔，並明白表示洗一洗即可使用等情明確，均足證被
    告係於被查獲前數日即九十年九月四日前數日，在不詳處所收受不詳年籍姓名綽
    號「阿宏」男子交付扣案之偽造一千元鈔通用紙幣三張、五百元鈔通用紙幣二十
    七張，且於收集時即知悉扣案之紙幣均為偽鈔，嗣並於九十年九月四日八時許，
    在新竹縣新埔鎮○○街二三八巷八號附近將其中五百元鈔偽造紙幣一張行使交付
    予被害人丁○○無疑。本件事證已臻明確，被告行使偽造之通用紙幣犯行，堪以
    認定。
三、按臺灣銀行發行之新臺幣係屬國幣，中央銀行法第十四條及中央銀行發行新臺幣
    辦法第二條分別定有明文。核被告所為，係犯刑法第一百九十六條第一項之行使
    偽造通用紙幣罪。被告意圖行使而收集偽造之通用紙幣後持以行使，收集偽造之
    通用紙幣之低度行為，為行使之高度行為所吸收，不另論罪。又行使偽造之通用
    紙幣以詐購物品或詐得利益，而詐得找取真實之通用紙幣及利益，本質上即含有
    詐欺之成分，自為行使偽造之通用紙幣行為所吸收（最高法院四十二年度臺上字
    第四一０號判例參照）。被告行使偽造之五百元紙幣一張連同真幣五十元硬幣一
    枚交付予被害人丁○○，以作為給付搭乘計程車之車資四百五十元，致被害人丁○○不疑有詐，因之陷於錯誤，而找予真實通用紙幣一百元鈔一張，雖詐得找付
    及搭乘計程車之利益，亦不另論詐欺取財或詐欺得利罪。
四、原審因予論罪科刑，固非無見。惟查：刑法上累犯之成立要件，依刑法第四十七
    條規定，必須曾受有期徒刑之執行完畢，或受無期徒刑或有期徒刑一部之執行而
    赦免後，五年以內再犯有期徒刑以上之罪者，始足當之。至所謂執行完畢，其在
    監獄執行期滿者，固不待言；如係經假釋出獄者，須在無期徒刑假釋後滿十五年
    ，或在有期徒刑所餘刑期內未經撤銷假釋者，其未執行之刑，始得以已執行論。
    如其為二以上徒刑併執行者，假釋所定最低應執行之期間，合併計算之；其所餘
    刑期（即殘刑期間），亦應合併計算。此期間既無從區分，則必於期間內未經撤
    銷假釋，該併執行之各罪所未執行之刑，始以已執行論，此觀諸刑法第七十九條
    第一項、第七十九條之一第一項、第三項之規定甚明。查被告曾於八十一年間因
    違反藥物藥商管理法等案件，經原審法院以八十一年度訴字第三０六號判決判處
    有期徒刑一年二月及一年八月確定，復於八十一年間因違反麻醉藥品管理條例等
    案件，經原審法院以八十一年度訴字第三五六號判決判處有期徒刑七月及二月確
    定，上開各罪嗣經原審法院以八十二年度聲字第三二四號裁定定應執行刑為有期
    徒刑三年五月。八十二年間，復因妨害自由等案件，經原審法院以八十二年度訴
    字第五八九號判決判處有期徒刑七月確定。前開有期徒刑三年五月及七月經接續
    執行，於八十三年十月十八日經假釋出獄。八十四年間，又因違反麻醉藥品管理
    條例案件，經本院以八十四年度上易字第四九０二號判決判處有期徒刑十月確定
    ，八十四年間，復因妨害家庭、傷害、恐嚇等罪，經原審法院以八十五年度訴字
    第一０五號判決判處有期徒刑七月、三月、三月確定，八十五年間，又因違反麻
    醉藥品管理條例等案件，經原審法院以八十五年度訴字第三八八號判決各判處有
    期徒刑五年六月、十月確定，前開五罪嗣經原審法院以八十六年度聲字第九０六
    號裁定應執行刑為有期徒刑七年確定，另前開假釋出獄之執行案件，亦經撤銷假
    釋確定，應執行殘刑有期徒刑二年二十七日。嗣前開經原審法院以八十四年度上
    易字第四九０二號判決論處之有期徒刑十月、撤銷假釋之殘刑有期徒刑二年二十
    七日及臺灣新竹地方法院裁定定應執行刑之有期徒刑七年等執行案件，接續執行
    ，刑期自八十五年三月三十一日起算（九十五年二月二十六日刑期終結），於九
    十年二月七日獲准假釋出獄，九十四年九月二十九日縮刑期滿，嗣前開假釋再經
    撤銷，現在監執行殘刑四年七月二十二日，應執行至九十六年七月二十五日，有
    本院調取之台灣新竹地方法院檢察署八十四年度執字第三六○九號、九十一年執
    更字第二四三號執行卷宗在卷為憑，足見被告經原審法院以八十四年度上易字第
    四九０二號判決論處之有期徒刑十月、撤銷假釋之殘刑有期徒刑二年二十七日及
    臺灣新竹地方法院裁定定應執行刑之有期徒刑七年，係三執行案件接續執行，且
    其於九十年二月七日獲准假釋出獄，係因前所犯上述有期徒刑十月、撤銷假釋殘
    刑二年二十七日與臺灣新竹地方法院裁定定應執行之有期徒刑七年，接續執行後
    ，合併計算假釋所定最低應執行期間而來，觀諸該卷所附臺灣彰化監獄報請撤銷
    假釋報告表內載前開三罪之刑期自八十五年三月三十一日起算，至九十五年二月
    二十六日刑期終結，即足證明，是以其所餘刑期（即殘刑期間），自應合併計算
    ，而被告於該項期間內既經撤銷假釋，並正在併執行之各罪所未執行之刑，自不
    能以已執行論。原判決就此未加詳查，仍以各執行案內原檢察官執行指揮書所載
    執行完畢時間，為各該執行案執行完畢日期，認定被告構成累犯，自有適用法則
    之違法。被告上訴意旨，否認犯罪，雖無足取，但查原判決此部分既有上開可議
    ，要屬無可維持，應有本院將此部分之原判決及執行刑併予撤銷。爰審酌被告有
    違反藥物藥商管理法、麻醉藥品管理條例、槍砲彈藥刀械管制條例、侵占、妨害
    自由、妨害家庭、傷害、恐嚇等前科，有本院被告全國前案紀錄表等在卷可稽，
    素行不良，且年輕力壯，不思以正途賺取報酬，仍竟意圖供行使之用，收集取得
    偽造後，持以行使，足以妨害國家金融秩序等一切情狀，量處有期徒刑三年二月
    。扣案之偽造一千元通用紙幣三張、偽造五百元通用紙幣二十七張，應依刑法第
    二百條之規定，不問是否屬於犯人與否，均予宣告沒收。
據上論斷，應依刑事訴訟法第三百六十九條第一項前段，第三百六十四條，第二百九
十九條第一項前段，刑法第一百九十六條第一項、第二百條，決如主文。
本案經檢察官吳國南到庭執行職務。
中　　　華　　　民　　　國　　九十三　　年　　　三　　　月　　 十七 　　日
                              臺灣高等法院刑事第六庭
                                  審判長法  官  陳　春　秋
                                        法  官  王　麗　莉
                                        法  官  高　明　哲
右正本證明與原本無異。
如不服本判決，應於收受送達後十日內向本院提出上訴書狀，其未敘述上訴之理由者
並得於提起上訴後十日內向本院補提理由書（均須按他造當事人之人數附繕本）。
                                        書記官  李  垂  福
中　　　華　　　民　　　國　　九十三　　年　　　三　　　月　　 十八 　　日
附錄：本案論罪科刑法條全文
刑法第一百九十六條
行使偽造、變造之通用貨幣、紙幣、銀行券，或意圖供行使之用而收集或交付於人者
，處三年以上十年以下有期徒刑，得併科五千元以下罰金。
收受後方知為偽造、變造之通用貨幣、紙幣、銀行券而仍行使，或意圖供行使之用而
交付於人者，處五百元以下罰金。
第一項之未遂犯罰之。
